ACORDAO-COMPLETO-2434496

ACÓRDÃO 2768/2020 ATA 39/2020 - PLENÁRIO

VISTOS, relatados e discutidos estes autos de acompanhamento especial das medidas de resposta à crise decorrente da pandemia do novo coronavírus (Covid-19) no âmbito da Previdência Social e dos benefícios administrados pelo Instituto Nacional do Seguro Nacional (INSS) ;
ACORDAM os Ministros do Tribunal de Contas da União, reunidos em Sessão do Plenário, diante das razões expostas pelo Relator, em:
9.1. recomendar ao Instituto Nacional do Seguro Social, com fundamento no art. 250, inc. III, do Regimento Interno/TCU, c/c o art. 11 da Resolução-TCU 315/2020, que, conforme seu juízo de conveniência e oportunidade, avalie a adoção de ações que permitam:
9.1.1. reduzir a duração das etapas anteriores à avaliação biopsicossocial e aumentar a eficácia da medida temporária de antecipação do pagamento, a exemplo: da concessão aos requerentes, durante a vigência dessa medida, de oportunidade para apresentar documento comprobatório da deficiência; da implementação de controles para assegurar que a análise administrativa dos requerimentos seja feita conforme a ordem de ingresso na fila geral de reconhecimento inicial do direito; e da promoção da automatização dessa análise e dos procedimentos de exigência dela decorrentes;
9.1.2. adequar o monitoramento da situação dos requerimentos de benefícios de prestação continuada à regra de contagem do prazo máximo de 45 dias estabelecida no art. 37 da Lei 8.742/1993, computando o desconto dos dias em que se aguarda ação dos requerentes e, quando houver despacho de mérito, a inclusão dos dias entre a data do despacho e a data do primeiro pagamento, dando-se transparência a essas informações;
9.1.3. aprimorar a alocação dos assistentes sociais da autarquia, otimizando o aproveitamento dessa força de trabalho especializada, com vistas ao alcance de maior eficácia na realização de avaliações sociais e pareceres sociais, demandados na análise de requerimentos e na revisão de benefícios de prestação continuada e de aposentadoria da pessoa com deficiência, assim como à convergência da duração dos processos concessório e de revisão de tais benefícios para os prazos estabelecidos no art. 41-A, § 5º, da Lei 8.213/1991, e nos arts. 21, caput, e 37, caput, da Lei 8.742/1993;
9.2. encaminhar cópia deste acórdão ao (à) : 
9.2.1. Comissão Mista do Congresso Nacional que acompanha os gastos e as ações do Poder Executivo no enfrentamento da pandemia da Covid-19;
9.2.2. Comitê de Crise para Supervisão e Monitoramento dos Impactos da Covid-19 coordenado pela Casa Civil;
9.2.3 Coordenadoria Nacional Finalística do Gabinete Integrado de Acompanhamento à Epidemia do Coronavírus, da Procuradoria Geral da República;
9.2.4. Senado Federal;
9.2.5. Câmara dos Deputados;
9.2.6. Casa Civil da Presidência da República;
9.2.7. Ministério da Economia;
9.2.8. Ministério da Cidadania;
9.2.9. Instituto Nacional do Seguro Social;
9.2.10. Conselho Nacional de Justiça;
9.2.11. Procuradoria-Geral da República; e
9.2.12. Grupo de Trabalho Interinstitucional de Previdência e Assistência Social da 1ª Câmara de Coordenação e Revisão do Ministério Público Federal;
9.3. nos termos do art. 8º da Resolução-TCU 315/2020, fazer constar na ata desta sessão comunicação do relator ao colegiado no sentido de monitorar as recomendações contidas no item 9.1 e autorizar o arquivamento dos autos.

Acompanhamento especial das medidas de resposta à crise desencadeada pela pandemia de Covid-19 na área de Previdência Social.

Instituto Nacional do Seguro Social; Ministério da Economia.

3. Interessados/Responsáveis: não há.

13.1. Ministros presentes: José Mucio Monteiro (Presidente), Walton Alencar Rodrigues, Benjamin Zymler, Augusto Nardes, Raimundo Carreiro, Ana Arraes e Bruno Dantas (Relator).
13.2. Ministros-Substitutos convocados: Augusto Sherman Cavalcanti e Marcos Bemquerer Costa.
13.3. Ministros-Substitutos presentes: André Luís de Carvalho e Weder de Oliveira.

BRUNO DANTAS

não há.

Não atuou.

RELATÓRIO DE ACOMPANHAMENTO (RACOM)

Secretaria de Controle Externo da Gestão Tributária, da Previdência e Assistência Social (SecexPrevidência).

Em exame o quarto relatório de acompanhamento acerca dos efeitos da crise do Coronavírus (Covid-19) no âmbito da Previdência Social e dos benefícios administrados pelo Instituto Nacional do Seguro Social (INSS) , bem como sobre as medidas de enfrentamento adotadas pelo Poder Público Federal. O objetivo é fomentar a transparência da situação e colaborar para a mitigação tempestiva de riscos relevantes relacionados aos objetivos da política pública. 
Este trabalho integra o Plano Especial de Acompanhamento das Ações de Combate à Covid-19 (Coopera TCU) e foi autorizado na sessão plenária de 25/3/2020, por meio da Questão de Ordem nº 2. 
Nas três oportunidades anteriores em que este processo foi apreciado (Acórdão 1273/2020-TCU-Plenário, sessão de 20/5/2020, 1.765/2020-TCU-Plenário, sessão de 8/7/2020, e 1.968/2020-TCU-Plenário, sessão de 29/7/2020) , foram detalhadas as principais medidas legais e regulamentares adotadas para enfrentamento econômico da pandemia e as mudanças nas rotinas de trabalho do INSS, assim como foram acompanhados os indicadores e riscos associados. 
Nesta quarta e última etapa, a unidade instrutora traz números atualizados da execução orçamentária do INSS no cenário de pandemia e a situação dos riscos em acompanhamento, além de formular proposta de recomendações.
Acolho na íntegra a quarta instrução produzida pela secretaria especializada, transcrita no relatório precedente, razão pela qual incorporo seus fundamentos às minhas razões de decidir.
Destaco a avaliação realizada sobre a situação mais recente dos indicadores dos três riscos que integraram o escopo do trabalho: aumento do tempo para conclusão da análise dos requerimentos de benefício; exclusão de pessoas que possuem direito a benefício; e pagamento indevido. 
Friso que o indicador do primeiro risco (aumento do tempo para conclusão da análise dos requerimentos de benefício) piorou em praticamente todos os grupos analisados após o INSS ter adotado medidas de enfrentamento à pandemia. Em outras palavras, o risco se concretizou, em prejuízo a muitos segurados.
No que diz respeito às concessões de BPC (Benefício de Prestação Continuada) , a principal causa de aumento do tempo de análise foi a suspensão da etapa de avaliação biopsicossocial, fase crítica do processo de concessão do BPC para pessoa com deficiência. A medida de antecipação não tem sido suficiente para evitar o envelhecimento do estoque de requerimentos, cuja idade aumentou de 188 dias em fevereiro de 2020 - mês que antecedeu a implementação das medidas de combate à pandemia - para 253 dias em agosto. 
Um dos fatores que está comprometendo a eficácia dessa medida é a excessiva duração das etapas processuais anteriores à avaliação biopsicossocial, as quais respondem por 69% do tempo médio total (248 dias) entre a entrada do requerimento e o pagamento. Além disso, identificou-se que, em diversas análises e exigências realizadas no período da pandemia, o servidor responsável somente procedeu ao encaminhamento para essa avaliação, sem informar ao requerente as pendências que impossibilitavam a antecipação do benefício.
Diante dessa constatação, é pertinente acolher a proposta da SecexPrevidência de recomendar ao INSS que adote medidas para reduzir a duração das etapas anteriores à avaliação biopsicossocial - as quais respondem por 69% do tempo médio total (248 dias) entre a entrada do requerimento e o pagamento - e que aumente a eficácia da medida temporária de antecipação, a exemplo de: conceder aos requerentes, durante a vigência dessa medida, a oportunidade de apresentar documento comprobatório da deficiência; implementar controles para garantir que a análise administrativa dos requerimentos seja feita conforme a ordem de ingresso na fila geral de reconhecimento inicial do direito, independentemente da disponibilidade de vaga para a avaliação biopsicossocial; e/ou promover a automatização da análise e dos procedimentos de exigência dela decorrentes.
Em relação aos benefícios previdenciários por incapacidade, mesmo com a medida de antecipação do auxílio-doença, concretizou-se o risco de aumento do tempo para análise. Isso é demonstrado pelo crescimento de 317% do estoque após a interrupção das perícias médicas, o qual cresceu de 244,8 mil em fevereiro para 1,02 milhão em agosto de 2020. Ressalte-se que, desses 1,02 milhão, 651 mil referem-se a casos de indeferimento da antecipação do auxílio-doença, mas que ainda devem ser submetidos à perícia médica antes da conclusão da análise sobre o direito de recebimento do benefício.
Tendência positiva foi identificada apenas nos casos dos benefícios previdenciários não relacionados com incapacidade, visto que a suspensão do atendimento presencial possibilitou o aumento da quantidade de servidores no processo de análise dos requerimentos em estoque (principal fila do INSS) , o que permitiu redução de 17% no tamanho do estoque, passando de 1,039 milhão em fevereiro para 861 mil em agosto de 2020. 
Embora o estoque total de requerimentos de benefícios previdenciários não relacionados com incapacidade tenha sido reduzido, observou-se para esse grupo - assim como para o do BPC - elevação significativa da quantidade do estoque de requerimentos em situação de exigência (ou seja, naqueles casos em que há alguma medida pendente de ser tomada pelo beneficiário) , que passou de 26,6% em fevereiro para 61,4% em agosto de 2020.
Espera-se redução expressiva nesse percentual nos próximos meses a partir de duas medidas recentemente tomadas pelo INSS: "Exigência Expressa" e dispensa da apresentação de documentos originais necessários à atualização do Cadastro Nacional de Informações Sociais (CNIS) e à análise de requerimentos de benefícios.
A primeira consiste na disponibilização de urnas na entrada das agências do INSS para que o interessado, mediante agendamento prévio, deposite cópia simples de documentos solicitados para reconhecimento inicial de direito, manutenção ou revisão de benefício (Portaria-DIRAT-INSS 205, de 7/8/2020) .
A segunda medida dispensa a apresentação de documentos originais do requerente, do representante legal e dos demais membros do grupo familiar, quando a informação puder ser confirmada pelo INSS por meio de confrontação com bases de dados de órgãos públicos, e os necessários à atualização do CNIS e à análise de requerimentos de benefícios e serviços, exceto nas hipóteses em que haja previsão legal expressa e de dúvida fundada quanto à autenticidade ou à integridade do documento (Portaria-INSS 892, de 2/9/2020, e Portaria Conjunta-MCidadania-SEPRT-INSS 7, de 14/9/2020) . 
 Não é demais recordar que, nestes autos, já foi recomendado ao INSS a adoção de medidas que permitam monitorar adequadamente a situação dos requerimentos de benefícios a que se refere a Lei 8.213/1991 em relação ao prazo máximo de 45 dias estipulado no § 5° do art. 41-A dessa norma, computando o desconto dos dias em que se aguarda ação dos requerentes e, quando houver despacho de mérito, a inclusão dos dias entre a data do despacho e a data do primeiro pagamento, e dar transparência a essas informações (item 9.1 do Acórdão 1968/2020-TCU-Plenário) .
Diante da identificação do aumento da exposição ao risco em tela e da inexistência de indicador gerencial que reflita adequadamente a situação dos requerimentos de BPC em relação ao prazo máximo de 45 dias estipulado no art. 37 da Lei 8.742/1993, acolho proposta de recomendação no mesmo sentido do acórdão retro, agora para os benefícios de prestação continuada, isto é, para que o INSS adote medidas que lhe permitam monitorar com precisão a conformidade dos prazos com o estabelecido na Lei 8.742/1993 e a dar transparência a essa informação.
Portanto, conclui-se que o primeiro risco (aumento do tempo para conclusão da análise dos requerimentos de benefício) se concretizou, tendo em vista a piora verificada nos indicadores de tempo para conclusão da análise dos requerimentos de BPC, benefícios por incapacidade e benefícios não relacionados com incapacidade em exigência - embora o estoque global de benefícios previdenciários não relacionados com incapacidade tenha caído.
Quanto ao risco de exclusão, verificou-se que, em grande parte dos casos em exigência, o requerente está impossibilitado de cumpri-la por razões que fogem ao seu controle. Além disso, a situação do BPC para pessoa com deficiência chamou a atenção, registrando 34 mil requerimentos protocolados em agosto de 2020, quantidade sensivelmente inferior à média do período anterior à pandemia (48 mil) .
Ainda em relação ao BPC para pessoa com deficiência e ao auxílio-doença, constatou-se, mesmo nos casos de antecipação do valor parcial devido, que a interrupção do atendimento presencial nas agências do INSS resultou, até agosto de 2020, em filas de 788 mil avaliações sociais e 3,655 milhões de perícias médicas, computando-se, neste último caso, também a fila de perícias revisionais dos benefícios previdenciários por incapacidade.
Com base nisso, conclui-se que as medidas de combate à pandemia, especialmente a suspensão do atendimento presencial, contribuíram para aumento do risco de exclusão.
O risco de pagamento indevido se elevou em razão da dispensa da perícia médica e da avaliação biopsicossocial, respectivamente no caso da antecipação do auxílio-doença e do BPC para pessoas com deficiência. Contudo, as informações analisadas não permitiram quantificar esse aumento. 
A interrupção de rotinas de atualização e manutenção de benefícios, assim como de processos de apuração de indícios de irregularidade, também aumentou o risco de pagamento indevido. Nesse caso, foi possível quantificar o incremento por meio da análise do comportamento, mês a mês, das cessações de benefícios, desde janeiro de 2019. Com base em estimativa da equipe de fiscalização, apurou-se que 326 mil benefícios deixaram de ser cessados após fevereiro de 2020.
Em seção subsequente do quarto Relatório, a unidade especializada avaliou um dos temas que tem recebido mais atenção recente da sociedade, da imprensa e deste Tribunal: o aumento do tamanho das filas de avaliação social e de perícia médica, fortemente impactadas pelas medidas de combate à pandemia, além de projeções do tempo necessário para reduzi-las a patamar adequado, considerando diferentes cenários. 
No que concerne à fila de requerimentos represados que demandam avaliação social, estimada em aproximadamente 788 mil procedimentos em agosto de 2020, sem computar os BPC passíveis de revisão bienal (procedimento que não tem sido realizado desde antes da pandemia) , verificou-se que o quadro de assistentes sociais alocados para essa atividade - que soma 1.007 profissionais, dos quais 432 em tempo parcial, e considerando, ainda, que cerca de 40% dos profissionais não estão atualmente aptos para atividades presenciais por integrarem grupos de risco para a Covid-19 - consumiria em torno de dois anos e dez meses para dar vazão à demanda atual acrescida da demanda de futuros requerimentos.
Quanto à perícia médica, estimou-se que a fila correspondente abrigava, ao fim de agosto de 2020, cerca de 3,655 milhões de procedimentos, sem computar os BPC passíveis de revisão bienal. Considerando o quadro de peritos médicos dedicados à atividade, em número de 3.182, dos quais 1.192 não estão atualmente aptos para atividades presenciais por integrarem grupos de risco para a Covid-19, seriam necessários aproximadamente dois anos e oito meses para liquidar a fila atual adicionada à demanda mensal de futuros requerimentos.
Sobre esse tema, é notório que o represamento das perícias do INSS tem gerado grandes prejuízos e frustrações às famílias envolvidas, em virtude da dificuldade em se efetivar o retorno ao trabalho presencial dos peritos médicos federais, cuja categoria tem resistido a retomar as atividades e mesmo a buscar soluções alternativas diante do cenário de crise sanitária.
Foi neste contexto que, em 25/9/2020, proferi medida cautelar nos autos do TC Processo 033.778/2020-5, por meio do qual determinei ao INSS e à Subsecretária da Perícia Médica Federal  que elaborassem protocolo para a realização imediata de perícias médicas com o uso de telemedicina, como previsto na Lei 13.989/2020, uma vez que ainda não se dispõem de parâmetros de produtividade quanto às perícias a ser realizadas mediante o referido processo de trabalho.
Apesar do imbróglio existente entre a categoria dos peritos médicos e o INSS, não se pode negar que a sociedade se adaptou com razoável velocidade aos meios eletrônicos de trabalho, de maneira que não se afigura razoável a resistência da referida classe profissional a esse movimento, ao arrepio da mencionada Lei.
De toda forma, a recomendação formulada pela secretaria especializada pode contribuir para certo equacionamento dessa problemática. Nessa linha e conforme fundamentos expostos no Relatório, recomendo que o INSS aprimore a alocação dos assistentes sociais da autarquia, otimizando o aproveitamento dessa força de trabalho especializada, com vistas ao alcance de maior eficácia na realização de avaliações sociais e pareceres sociais, demandados na análise de requerimentos e na revisão de benefícios de prestação continuada e de aposentadoria da pessoa com deficiência, assim como à convergência da duração dos processos concessório e de revisão de tais benefícios para os prazos estabelecidos no art. 41-A, § 5º, da Lei 8.213/1991, e nos arts. 21, caput, e 37, caput, da Lei 8.742/1993.
A última seção do Relatório enfatiza a execução orçamentária-financeira do Regime Geral de Previdência Social (RGPS) e do programa de BPC, adentrando também nos pontos específicos de adiantamento do 13º dos beneficiários do INSS, da antecipação do auxílio-doença e de parte do BPC, bem como de projeções de orçamento para o presente exercício.
No que se refere ao adiantamento do 13º, o RGPS pagou R$ 47,25 bilhões em abril e maio de 2020, correspondentes às duas parcelas previstas, em consonância com a previsão total inicial de R$ 47,2 bilhões para os dois meses.
Em relação ao BPC, foram concedidas, de abril a agosto de 2020, 185,3 mil antecipações, gerando o desembolso estimado de R$ 492,20 milhões, valor equivalente a 1,92% do gasto total de BPC nos cinco meses acumulados.
Quanto ao auxílio-doença, nesses mesmos meses, foram concedidas 854,1 mil antecipações, envolvendo o montante acumulado estimado de R$ 1,15 bilhão, o que representa apenas 0,37% do gasto total do RGPS no período.
Destaco, por derradeiro, que as recomendações ora adotadas foram submetidas a considerações dos gestores nos termos da Resolução-TCU 315/2020, para que se delineasse, de maneira colaborativa e construtiva, a redação final dos comandos.
Considero, ademais, que este dedicado Acompanhamento promovido pela SecexPrevidência atingiu o objetivo pretendido. Como resta pouca margem para o presente processo agregar valor adicional, autorizo o seu encerramento e arquivamento, sem prejuízo da constante interlocução entre o Tribunal e o INSS com vistas à construção de soluções para os problemas decorrentes destes novos tempos.
Ante o exposto, voto por que o Tribunal adote o Acórdão que ora submeto à deliberação deste Colegiado.
TCU, Sala das Sessões Ministro Luciano Brandão Alves de Souza, em 14 de outubro de 2020.
Ministro BRUNO DANTAS 
Relator